【裁判字號】    97,簡,488
【裁判日期】    971031
【裁判案由】    所得稅法
【裁判全文】
臺北高等行政法院判決
                                       97年度簡字第488號
原      告  甲○○
被      告  財政部臺北市國稅局
代  表  人  凌忠嫄（局長）住同上
上列當事人間因所得稅法事件，原告不服財政部中華民國97年7
月21日台財訴字第09700319140 號訴願決定，提起行政訴訟，本
院判決如下：
    主      文
原告之訴駁回。
訴訟費用由原告負擔。
    事實及理由
一、程序事項：
    本件因屬不服行政機關所為罰鍰處分而涉訟，其標的之金額
    為新臺幣（下同）9 萬元，係在20萬元以下，依行政訴訟法
    第229 條第1 項第2 款、第2 項規定及司法院民國（下同）
    92年9 月17日（92）院臺廳行一字第23681 號令，應適用簡
    易程序，本院並依同法第233 條第1 項規定，不經言詞辯論
    ，逕行裁判。
二、事實概要：
    原告為鍾奧實業股份有限公司（下稱鍾奧公司）之負責人，
    亦即所得稅法第89條規定之扣繳義務人，該公司於94年度給
    付非境內居住者薪資所得計45萬元，原告未依同法第88條及
    第92條規定於給付時扣繳稅款9 萬元；案經被告查獲，乃依
    所得稅法第114 條第1 款前段規定，按應扣未扣或短扣之稅
    款處1 倍之罰鍰計9 萬元。原告不服，申請復查，未獲變更
    ，經提起訴願遭決定駁回，遂向本院提起本件行政訴訟。
三、原告訴稱：
  (1)訴外人王世良是中華民國之國民，並在臺灣擁有房子（位於
    汐止市鄉○路○ 段31號6 樓之2 ），且為鍾奧公司之股東，
    自鍾奧公司成立後即擔任副總經理一職，負責海外業務之推
    展，每年均回臺主持公司工作，其在臺所得，每年均按中華
    民國國民身分依法報稅。而鍾奧公司自成立後，處於長年虧
    損狀況，無法雇用多名專職人員，原告及訴外人王世良（即
    原告之弟），多年來以股東身分推動公司工作，且均未支薪
    ，而94年時將多年進口之一批貨品賣出後，即辦理停業，此
    事即為訴外人王世良在臺時負責辦理。
  (2)依所得稅法第7 條第2 項第1 款規定，中華民國境內居住之
    個人應同時具備兩項要件：1.在中華民國境內有住所、2.並
    經常居住在中華民國境內。與戶籍登記並無直接關係。訴外
    人王世良係中華民國之國民，並在臺灣擁有上開住宅，後因
    工作需要而至美國，並擁有美國護照，但中華民國承認雙重
    國籍，故其並未因擁有美國護照，而喪失中華民國國民身分
    。又訴外人王世良擁有上開自有住宅，目前現值約新臺幣（
    下同）600 萬元，並尚有貸款200 萬元，且原告與訴外人王
    世良共同創立之鍾奧公司，雖因近年臺灣經濟不景氣，多年
    未領薪水，均靠以前儲蓄過日，但仍堅持鍾奧公司之營運，
    不敢賣房，故訴外人王世良在臺擁有房子、公司股份，並擔
    任鍾奧公司重要職位，此即為訴外人王世良在臺灣有久住之
    意之證明。而訴外人王世良今年已回臺定居工作，並辦妥戶
    籍重新遷入，均已證明訴外人王世良一直有在臺久住之意思
    。基於上述事實，則訴外人王世良年年回國至公司執行職務
    ，並一直擁有住宅，且要定居臺灣，實已具備前開所謂中華
    民國居住之個人之二項要件。
  (3)訴外人王世良每年均依中華民國居住之個人身分申報所得稅
    ，且經國稅局核准在案，則被告主張其非中華民國居住之個
    人，並處罰原告，其理不明，顯互相矛盾。又訴外人王世良
    是否為中華民國居住之個人之認定非原告之權限職責，而訴
    外人王世良不知且未接獲地政機關戶籍遷徙通知，若訴外人
    王世良自己不知其已無戶籍，則原告如何得知其戶籍已被遷
    出，而鍾奧公司所委託之會計師更無從得知應依何種身分扣
    繳所得稅，故鍾奧公司依訴外人王世良所附之中華民國身分
    證明文件及撫養親屬表格，依法申報繳稅，並無過失。被告
    以原告為訴外人王世良兄弟血親為由，認原告有過失而予以
    處罰，有失公正。蓋原告知道訴外人王世良擁有美國護照為
    事實，但原告不知其戶籍已被遷出，更不知道其以何種身分
    返台，且自91年後，原告亦不常在臺，於該期間公司亦由訴
    外人王世良代理經營，原告知道訴外人王世良在臺有房子，
    其在國外僅為工作需要，並無意久居國外，如公司在臺業務
    有轉機時，其即會返臺工作，並希望能長期定居臺灣，此應
    符合中華民國居住個人之身分，故依此報稅，並無任何過失
    。
  (4)被告以原告違反所得稅法第114 條第1 款之規定而處罰，係
    錯誤引用條款。訴外人王世良究竟屬於何種身分申報所得稅
    ，係稅法上認知問題，究竟是否如被告認定為非中華民國居
    住之個人，亦有所爭議，在此一有爭議且尚未認定其身分下
    ，逕行認定原告有過失，實為條款引用失誤。如訴外人王世
    良被認定為非中華民國居住之個人，被告應先告知訴外人王
    世良被認定之身分，再通知原告補繳稅款，如訴外人王世良
    不服，方可以起訴而請求認定，在爭議確定後，才能確認訴
    外人王世良之報稅身分，而在未確定訴外人王世良報稅身分
    前，不能以此為過失而處罰原告。
  (5)綜上，原告主張訴外人王世良在臺擁有房子、公司股份，並
    擔任鍾奧公司重要職位，其有在臺灣久住之意甚明，且其每
    年亦均依中華民國居住之個人身分申報所得稅，則被告逕認
    其非中華民國居住之個人，依所得稅法第114 條之規定，處
    原告罰鍰，於法有違等情。因而聲明：「原處分（及訴願決
    定）撤銷，訴訟費用由被告負擔」。（註：原告於起訴狀內
    ，僅稱原處分撤銷，未及訴願決定，但訴願決定之結果不利
    於原告，如未請求一併撤銷，對原告仍屬不利益結果，故原
    告起訴之本意應為一併撤銷訴願決定，而予以補充）。
四、被告抗辯：
  (1)「本法稱中華民國境內居住之個人，指左列兩種：一、在中
    華民國境內有住所，並經常居住中華民國境內者。二、在中
    華民國境內無住所，而於一課稅年度內在中華民國境內居留
    合計滿183 天者。本法稱非中華民國境內居住之個人，係指
    前項規定以外之個人。」、「納稅義務人有左列各類所得者
    ，應由扣繳義務人於給付時，依規定之扣繳率或扣繳辦法，
    扣取稅款，並依第92條規定繳納之：一....二機關、團體、
    事業....所給付之薪資....」、「薪資....其扣繳義務人為
    ....事業負責人....」、「非中華民國境內居住之個人....
    有第88條規定各類所得時，扣繳義務人應於代扣稅款之日起
    10日內，將所扣稅款向國庫繳清，並開具扣繳憑單，向該管
    稽徵機關申報核驗。」及「扣繳義務人如有左列情事之一者
    ，分別依各該款規定處罰：一、扣繳義務人未依第88條規定
    扣繳稅款者，除限期責令補繳應扣未扣或短扣之稅款及補報
    扣繳憑單外，並按應扣未扣或短扣之稅額處1 倍之罰鍰....
    」為行為時所得稅法第7 條第2 項、第3 項、第88條第1 項
    第2 款前段、第89條第1 項第2 款前段、第92條第2 項及第
    114 條第1 款前段所明定。又「納稅義務人如為非中華民國
    境內居住之個人，....按下列規定扣繳：一....二、薪資按
    給付額扣取20% 。」為行為時各類所得扣繳率標準第3 條第
    2 款前段所規定。
  (2)所謂「中華民國境內居住之個人」，依所得稅法第7 條第2
    項第1 款規定應同時具備二項要件：1.在中華民國境內有住
    所。2.並經常居住在中華民國境內。前者「有住所」者，依
    民法第20條規定，係指依一定事實，足認以久住之意思，住
    於一定之地域者，即為設定其住所於該地。是以設定住所，
    須具備主觀要件「有久住之意思」，與客觀要件「有居住之
    事實」，而與是否設有戶籍登記並無直接關聯。再者，在中
    華民國境內有無住所僅為判斷是否屬於中華民國境內居住之
    個人標準之一，有住所者不一定為中華民國境內居住之個人
    ，此可自該條文明定「並經常居住中華民國境內者」自明。
    因此，倘無客觀事實足以證明有久住之意思，或未經常在境
    內居住者，仍不應認為係「中華民國境內居住之個人」。至
    所謂「經常居住」，應屬事實認定問題。而本件薪資所得人
    王世良及其配偶2 人長年移居美國且歸化為美國籍，於90年
    2 月26日經戶政主管機關辦理遷出並除戶，94年度並未設籍
    居住於中華民國，復依原告提示訴外人王世良護照影本及被
    告查調之入出境資料，核計訴外人王世良自92年度至94年度
    ，各年度在台居留天數分別為30天、1 天及27天，亦與首揭
    所得稅法第7 條第2 項第1 款規定經常居住中華民國境內乙
    節不符，足證訴外人王世良非（被告漏載〝非〞1 字）屬中
    華民國境內居住之個人。
  (3)本件原告為鍾奧公司負責人，亦即所得稅法第89條規定之扣
    繳義務人，該公司於94年度給付非境內居住者王世良薪資所
    得45萬元，原告未依同法第88條及第92條規定於給付時按非
    居住者薪資所得之扣繳率20% 扣繳稅款9 萬元（計算式：45
    0,000 ×20%=90,000），並自行按免扣繳所得申報免扣繳憑
    單，此有原告94年度各類所得扣報繳資料更正（註銷）申請
    書及承諾書附原處分卷可稽，並為原告所不爭。案經被告查
    獲，乃以96年8 月1 日財北國稅松山綜所字第0960203207號
    函限期責令其補繳應扣未扣稅款9 萬元及於繳納期限翌日起
    10日內更正扣繳憑單及申報書，原告業已依限繳納稅款及辦
    理更正申報，被告乃按其應扣未扣稅款處1 倍之罰鍰9 萬元
    ，並無不合。又訴外人王世良與原告具有兄弟血親關係，且
    為公司股東之一，原告對其具有美國國籍且未在境內經常居
    住之事實，斷無不知之理，惟原告仍未依規定扣繳稅款，致
    違反應作為之法定義務，縱非故意，亦有過失，其應作為而
    不作為，業已符合所得稅法第114 條第1 款之處罰要件，自
    應受罰，原告所訴核無足採，原處罰鍰並無違誤。
  (4)綜上，被告以原告為鍾奧公司負責人，該公司於94年度給付
    非境內居住者王世良薪資所得45萬元，原告未依同法第88條
    及第92條規定於給付時按非居住者薪資所得之扣繳率20% 扣
    繳稅款9 萬元，被告按其應扣未扣稅額9 萬元，處1 倍之罰
    鍰，於法並無不合，本件原處分、訴願決定均無違誤等語，
    資為抗辯。而聲明：「原告之訴駁回，訴訟費用由原告負擔
    」。
五、得心證之理由：
  (1)本件兩造就原告提示訴外人王世良護照影本及被告查調之入
    出境資料，核計王世良自92年度至94年度，各年度在台居留
    天數分別為30天、1 天及27天，並無疑義；而且原告為鍾奧
    公司負責人，又為王世良之兄弟，就其在台居留期間當屬知
    悉事項，應堪認定。故本案爭執在於：是否該當所得稅法第
    7 條所稱「中華民國境內居住之個人」，如非屬是，原告未
    於給付時按非居住者薪資所得之扣繳率20 %扣繳稅款9 萬元
    ，即屬違法。
  (2)而「中華民國境內居住之個人」指：
    在中華民國境內有住所，並經常居住中華民國境內者。
    在中華民國境內無住所，而於一課稅年度內在中華民國境
      內居留合計滿183 天者。
    而以外之人，為「非中華民國境內居住之個人」。
  (3)換言之，中華民國境內居住之個人是否具備中華民國之國籍
    ，不在法規考量範疇內，王世良具備如何之國籍與本案爭點
    無關。
    關於王世良「在中華民國境內有無設住所」，這是一個客
      觀認定之事實，依民法第20條規定，係指依一定事實，足
      認以久住之意思，住於一定之地域者，即為設定其住所於
      該地。是以設定住所，須具備主觀要件「有久住之意思」
      ，與客觀要件「有居住之事實」，而與是否設有戶籍登記
      並無直接關聯，這個客觀的居住事實，由王世良自92年度
      至94年度，各年度在台居留天數分別為30天、1 天及27天
      ，足以顯示其不存在，王世良在台並未設住所，應無疑義
      ，而此部分與王世良是否在臺擁有房子、公司股份，並擔
      任鍾奧公司重要職位，並無關聯。至於，「是否經常居住
      中華民國境內」這更是客觀的事實，由王世良自92年度至
      94年度，各年度在台居留天數分別為30天、1 天及27天，
      足以顯示其並非經常居住中華民國境內，亦無疑義。
    由法規範之意旨而言，在中華民國境內有住所，並經常居
      住中華民國境內者，必二者均具備始可，假如其一不具備
      就不是在「中華民國境內居住之個人」，即使原告對於王
      世良是否設有住所並無認知，但其並非經常居住中華民國
      境內，是原告所知悉之事實，由此可知證據上足以認定「
      原告知悉王世良並非經常居住中華民國境內」之事實，有
      足夠之資訊可以讓原告判斷王世良「非中華民國境內居住
      之個人」，或有足夠之資訊可以讓原告將之詢問相關專業
      人士（如詢問代為申報之會計師），足以讓原告得知王世
      良「非中華民國境內居住之個人」，這樣的情節，原告應
      注意、能注意而未注意，其過失自堪認定。
  (4)而被告以原告為鍾奧公司負責人，該公司於94年度給付非境
    內居住者王世良薪資所得45萬元，原告未依同法第88條及第
    92條規定於給付時按非居住者薪資所得之扣繳率20% 扣繳稅
    款9 萬元，被告按其應扣未扣稅額9 萬元，處1 倍之罰鍰，
    核無違誤，訴願決定予以維持，亦無不合。原告仍執前詞，
    訴請撤銷，為無理由，應予駁回。本件事證已臻明確，兩造
    其餘攻擊防禦方法均與本件判決結果不生影響，故不逐一論
    述，併此敘明。
六、據上論結，本件原告之訴為無理由，爰依行政訴訟法第233
    條第1 項、第98條第1 項前段，判決如主文。
中    華    民    國    97    年    10    月    31    日
            臺北高等行政法院第三庭
                          法  官  陳 心弘
上為正本係照原本作成。
本件以訴訟事件所涉及之法律見解具有原則性者為限，始得於本
判決送達後20日內向本院提出上訴狀並表明上訴理由，如已於本
判決宣示後送達前提起上訴者，應於判決送達後20日內補具上訴
理由（均按他造人數附繕本），且經最高行政法院許可後方得上
訴。
中    華    民    國    97    年    10    月   31     日
                          書記官  鄭聚恩


司法院資訊處製作；財團法人民間司法改革基金會備份。
